臺灣高等法院刑事判決　　　　　　　　　　　　　　九十年度上訴字第三四八八號
　　上　訴　人　臺灣臺北地方法院檢察署檢察官
　　上　訴　人
　　即　被　告　丙○○
　　選任辯護人　林思銘律師
　　被　　　告　己○○
右上訴人因被告偽造有價證券等案件，不服台灣台北地方法院九十年度訴字第十九號
，中華民國九十年九月二十五日第一審判決（起訴案號：台灣台北地方法院檢察署八
十九年度偵緝字第二一、二二、二三號），提起上訴，本院判決如左：
    主  文
原判決關於丙○○偽造有價證券及詐欺部分均撤銷。
丙○○意圖為自己不法之所有，以詐術使人將本人之物交付，處有期徒刑陸月，如易
科罰金以佰元折算壹日。被訴偽造有價證券部分無罪。
其餘上訴駁回。
    事  實
一、丙○○因其夫己○○（另為無罪之諭知，詳如後述）經營首臣鐵工廠，在外積欠
    甚多債務，急需資金週轉，而於民國八十四年七月五日，其所參加之互助會在劉
    樁英所經營位在台北市○○○路○段一四四巷十六號之一之早餐店處開標時，向
    戊○○借得其所有、票號如附表一所示，已蓋妥發票人戊○○之印章，而尚未填
    寫發票日期、金額之空白支票一紙。丙○○於取得上開支票後之數日間，即同年
    月十日前，自行填載該支票之發票日期、票面金額（均如附表一所示），完成該
    紙支票上應記載之事項後，持之向甲○○調借現金。丙○○持該支票向甲○○調
    借現金後，明知該支票已無法返還予劉樁英，竟意圖為自己不法之所有，向劉樁
    英詐稱：如劉樁英開二張小額支票借她，她即可將該支票換回，返還劉樁英等語
    。劉樁英為使丙○○能將前揭空白支票儘速返還，減少損失，即不疑有詐，誤信
    丙○○確有意將如附表一所示之支票返還，遂答應簽發如附表二所示之支票二紙
    予丙○○。然丙○○得手後，非但未將附表一所示之支票返還，竟又持前揭附表
    二所示之二紙支票，分別向不知情之丁○○（附表二票號ＧＢ0000000部
    分）、乙○○（附表二票號ＧＢ0000000部分）調借現金。嗣經戊○○屢
    向丙○○催討返還如附表一所示之支票，丙○○均置未理會，並未返還，直至甲○○告知劉樁英有關丙○○持如附表一所示之支票向其調借現金事後，劉樁英始
    知受騙，丙○○亦因積欠之債務無法解決，而避不見面。
二、案經劉樁英告訴台灣台北地方法院檢察署檢察官偵查起訴。
    理  由
甲、撤銷改判部分：
壹、有罪部分：
  一、訊據上訴人即被告丙○○矢口否認有前揭犯行，辯稱：伊係因持如附表一所示
      之支票向甲○○借錢時，甲○○說票面金額太大，無法調借現金，其始再向告
      訴人劉樁英借如附表二所示二張票面金額較小之支票，而告訴人劉樁英亦有答
      應云云。經查：
      (一)前揭事實，業據告訴人劉樁英指訴綦詳，復有如附表所示之支票影本、票面
        金額均為二十六萬元之支票票根影本在卷可稽（見八十九年度偵緝字第二十
        一號卷第二十四頁、偵緝字第二十三號卷第四十六頁、第四十七頁），而告
        訴人劉樁英因被告丙○○持面額二十六萬元之前揭支票一紙向丁○○調借現
        金，丁○○屆期乃於八十四年十月十二日為付款之提示，竟不獲兌現而遭退
        票，嗣後並於八十四年十二月六日向原審法院起訴，請求告訴人劉樁英給付
        前揭支票之票款，告訴人劉樁英因遭敗訴判決確定，除有八十五年度簡上字
        第三二六號判決書在卷可稽外，復經原審調卷查明屬實。
      (二)再查，被告丙○○曾於偵查中供稱：「我是先給甲○○票，再向劉樁英要二
        張票要換回六十二萬票‧‧‧。」及「我跟他（指戊○○）講，要二張二十
        六萬（票）換回六十二萬（票）」等語（分見八十九年偵緝字第二十一號卷
        第二十三頁、第四十七頁）；另於原審中供稱：「六十二萬元支票的事情，
        我是開給甲○○要向他換錢的，但是票額太大了，甲○○請我去換小張的，
        那張六十二萬元的支票就沒有還給我了，那張票還在甲○○手上，我有向甲○○要那張票，我有向他說那張票是向戊○○借的，但是他說那張票在別人
        的手上了，我向甲○○要不回來後，才向戊○○去借兩張小額的支票，其中
        一張跟丁○○調借現金，‧‧‧」等語（見原審卷第一八五頁）。再於本院
        九十年十二月六日審理程序中供稱：「因為甲○○說支票六十二萬的金額太
        大，所以他要求開成二張，我就要求戊○○借我二張支票‧‧‧」等語。足
        認被告丙○○係於明知如附表一所示之支票無法自甲○○處取回時，仍向告
        訴人戊○○表示要求開立二張小額支票（如附表二所示）借伊，伊即可將附
        表一之支票換回返還等情，顯屬訛詐。再被告丙○○於取得告訴人劉樁英所
        簽發如附表二所示之面額均為二十六萬元之支票後，不僅未返還上開附表一
        之支票予告訴人劉樁英，更分別持該附表二之二紙支票，向案外人丁○○、
        乙○○調借現金花用，除據被告丙○○所自承外，復經證人丁○○於檢察官
        偵查時證述明確，亦經原審調閱原審八十四年度北簡字第八二○五號、八十
        五年度簡上字第三二六號全卷查核屬實，顯見被告丙○○要告訴人劉樁英交
        付如附表二所示之二紙支票之真意，並非要持告訴人劉樁英所簽發之前揭附
        表二之二紙支票換回附表一之支票，而係欲向告訴人劉樁英施以詐術，欺訛
        告訴人劉樁英，使告訴人劉樁英為避免其借予被告之空白支票因被告濫開大
        量金額而外流，造成自己莫大之損失，致陷於錯誤，而誤認被告丙○○確會
        返還如附表一所示之支票始答應簽發借票，以便能再持票向他人調借現金甚
        明，其施用詐術，取得告訴人劉樁英之面額均為二十六萬元之支票二紙，事
        後亦未如約返還如附表所示之支票，並避不見面，而有不法所有之意圖應可
        認定。
      (三)至被告丙○○雖辯稱：伊有向戊○○說甲○○票沒有還伊，戊○○說沒有關
        係云云，已據告訴人戊○○否認在卷，況戊○○另開立附表二之二紙支票以
        交付被告之目的既為換回如附表一之支票，衡情實無可能於明知無法換回之
        情況下，仍應允被告另交付如附表二之二紙支票以徒增自己之損失，足認被
        告上開所辯應非可採。
      (四)綜上所述，被告丙○○意圖為自己不法之所有，以返還其向告訴人所借未載
        發票日期及票面金額之票據為由，向告訴人劉樁英詐得如附表二所示之支票
        二紙之犯行，事證明確，至堪認定。
  二、核被告丙○○所為，係犯刑法第三百三十九條第一項之詐欺取財罪。按我國刑
      法第四十一條於九十年一月十日公佈，於同年月十二日生效。修正前刑法第四
      十一條規定為：「犯最重本刑為三年以下有期徒刑之罪，而受六月以下有期徒
      刑或拘役之宣告者，因身體、教育、職業、或家庭之關係，執行顯有困難者，
      得以一元以上三元以下折算一日，易科罰金。」嗣經修正為刑法第四十一條第
      一項為：「犯最重本刑為五年以下有期徒刑之罪，而受六月以下有期徒刑或拘
      役之宣告者，因身體、教育、職業、家庭之關係或其他正當事由，執行顯有困
      難者，得以一元以上三元以下折算一日，易科罰金。但確因不執行所宣告之刑
      ，難收矯正之效，或難以維持法秩序者，不在此限。併合處罰之數罪，均有前
      項情形，其應執行之刑逾六月者，亦同。」本件被告犯罪之時間雖於刑法修正
      前，惟被告犯罪後，法律業已變更，依刑法第二條第一項規定比較新舊法之結
      果，自以修正後之法律對被告較為有利，而應適用修正後之刑法第四十一條第
      一項規定。
  三、原審據予論科，固非無據，惟查原判決依公訴人起訴意旨認被告涉有竊取告訴
      人所有之票據並偽造且持之行使之行為，其認定依據，尚有未洽（詳如後述）
      。被告係以返還其向告訴人所借得如附表一之票據為藉口，向告訴人詐取財物
      ，原判決認附表一之票據係被告自告訴人處所竊取，其所為認定亦有違誤。檢
      察官對此部分上訴，並未附具不服之理由，被告上訴意旨仍執陳詞否認詐欺部
      分之犯行，雖均無理由，惟原判決既有上開可議之處，自應由本院就詐欺取財
      罪部分撤銷改判。爰審酌被告丙○○犯罪之動機、目的、手段、所生危害及犯
      罪後仍然矢口否認，可見並無悔意之態度及尚有四名子女待養之其他一切情狀
      ，量處有期徒刑六月，並諭知易科罰金之折算標準。
貳、無罪部分：
  一、公訴意旨另略以：被告丙○○意圖為自己不法之所有，於民國八十四年七月五
      日，在臺北市○○○路○段一四四巷十六號一樓，戊○○所經營之早餐店廚房
      ，竊取戊○○所有已蓋妥印章之付款人為台北市第二信用合作社松山分社，帳
      號一三五八之六號，支票號碼ＧＢ0000000號空白支票乙紙（如附表一
      ），得手後，復偽立該支票發票日為八十四年九月七日，金額為六十二萬元，
      並將之交付予案外人甲○○，以資清償債務。而認被告應另犯刑法第三百二十
      條第一項、第二百零一條第一項之罪嫌。
  二、按犯罪事實應依證據認定之，無證據不得推定其犯罪事實；又不能證明被告犯
      罪者，應諭知無罪之判決，刑事訴訟法第一百五十四條、第三百零一條第一項
      分別定有明文。又被害人之告訴，係以使被告受刑事追訴為目的，是其陳述是
      否與事實相符，仍應調查其他證據以資審認，是被害人之陳述為認定事實之依
      據時，必其陳述並無瑕疵，且就其他方面調查，亦與事實相符，始得採為論罪
      科刑之依據。
  三、公訴人認被告涉有上開罪嫌，無非係以告訴人戊○○之指訴為認定依據，惟訊
      據被告矢口否認有竊取告訴人戊○○所有之票據，辯稱上開如附表一之票據係
      伊向戊○○所借，金額部分係空白，係伊所填等語。
  四、經查：
      (一)被告丙○○於檢察官偵查時均自承如附表一所示之支票，有關發票日、票面
        金額等必要記載事項均係其自行填寫等情，此可由被告丙○○於檢察官偵查
        時供稱：「．．．他是自己蓋章拿給我的，因當時我們是好朋友，我會沒有
        標到，他說可以拿票去調現，他自己給我的」、「他拿空白給我，我自己寫
        多一點，才可以還地下錢莊的錢，我們是好朋友」、「（『提示六十二萬元
        支票』，是不是你開的？）是，他印章蓋好，空白我開的，他不知道我開多
        少錢，我想還掉地下錢莊的錢，他也不知道開票日期」、「（為何會開八十
        四年九月七日票期？）我不知道，因我標不到會，我欠人家很多錢，我自己
        寫」等語（見八十九年偵緝字第二十一號卷第三十三頁背面、第三十九頁、
        第四十頁）；而告訴人戊○○亦於偵查及原審中陳稱該張支票上只有蓋章，
        其餘均屬空白等情可知，被告持有上開支票之初，該支票係屬空白，而其上
        之金額係被告自填等情，應堪採信。
      (二)惟對於被告究係如何取得該支票一情，告訴人戊○○於審理中迭次指稱，上
        開支票係被告於開標當日，利用進入伊早餐店廚房寫標單時竊取伊皮包內之
        支票，而該支票已經蓋好章，係為標完會後給會首繳交匯款之用，伊係於被
        告已經離開走出去，而伊要拿支票給會首時才發現支票不見了。則告訴人既
        於該支票失竊當日即已發現，且於當日或於數日後即可推知係由被告所竊，
        何以告訴人於知悉當時未馬上前往報警並辦理掛失或隨即向被告要回，而係
        待被告將該紙票據行使並交付他人後，始主張該支票係遭被告所竊，衡屬不
        合常情，足認告訴人上開指訴，顯屬可疑，非可遽採。
      (三)再告訴人雖指稱伊支票遭被告所竊一事證人許真珠及陳蓮珍最為清楚，惟據
        原審分別傳訊該二人到庭作證，經證人許真珠證稱：標會的當天我有去，事
        後我就走了，我不知道什麼回事，戊○○有無說過丙○○有向他借票，我都
        是事後經過很久之後才聽人家講的，戊○○有向我說過，但是內容我不清楚
        ，我也忘記了，戊○○支票不見的事情，也是聽人家講的，我都不知道等語
        （見原審卷第九十九頁）。另證人陳蓮珍則稱：是丙○○跑掉後，我才聽到
        他（指告訴人戊○○）向我說他的支票被偷，在標會的當天好像沒有聽他說
        過這件事等語（見原審卷第一三七頁）。依上開證人許真珠之證詞並無法直
        接證明告訴人曾告訴伊支票遭竊取一事。另依證人陳蓮珍之證詞雖可知告訴
        人曾於被告逃亡後告訴伊支票遭竊取一事，但此均無法直接證實該張支票即
        係被告所竊。
      (四)又告訴人戊○○稱伊係因要跟甲○○收會錢時，才知道票在甲○○身上，且
        伊確有向甲○○表明該支票係贓票云云。惟按若上開支票確係被告自告訴人
        處所竊，則告訴人於知悉被告已將該支票交付第三人後，衡情應會馬上對被
        告採取行動，而告訴人非但未對被告採取任何行動，並於被告要求另開立二
        紙支票時仍予應允，其所為舉動顯違常情，亦難採信。
  五、綜上所述，本件除告訴人之指訴外，並無任何積極證據足資認定被告丙○○確
      有公訴人所指竊取票據及偽造有價證券之罪嫌，自難僅以該指訴為惟一認定之
      依據，是被告犯罪顯屬不能證明，依法自應為被告無罪之諭知。原審未予詳查
      ，就被告竊盜、偽造有價證券部分遽為被告有罪之認定，容有未洽，被告執此
      提起上訴，為有理由，應由本院將原判決此部份撤銷改判，並為被告無罪之諭
      知。
乙、上訴駁回部分：
  一、公訴意旨略以：被告己○○、丙○○夫妻二人，明知宋黃惠玉所交付之第一商
      業銀行松山分行，支票號碼ＬＡ0000000號、面額為十六萬三千元之支
      票（下稱系爭支票），係由被告丙○○等交付丁○○調借現款，並未遺失，竟
      於八十四年九月三十日以電話通知不知情之宋黃惠玉，謊稱該支票已遺失，並
      由宋黃惠玉於十月一日前往銀行辦理掛失止付，誣指不特定人涉嫌犯罪，因認
      被告丙○○、己○○二人共同涉犯刑法第一百七十一條第一項未指定犯人誣告
      罪嫌云云
  二、按犯罪事實應依證據認定之，無證據不得推定其犯罪事實；又不能證明被告犯
      罪者，應諭知無罪之判決，刑事訴訟法第一百五十四條、第三百零一條第一項
      分別定有明文。又被害人之陳述為認定事實之依據時，必其陳述並無瑕疵，且
      就其他方面調查，亦與事實相符，始得採為論罪科刑之依據。所謂無瑕疵，係
      指被害人所為不利於被告之陳述，與社會上一般生活經驗或卷存其他客觀事實
      並無矛盾而言；至所謂就其他方面調查認與事實相符，非僅以所援用之旁證足
      以證明被害結果為已足，由須綜合一切積極證據佐證，在推理上無從另為其他
      合理原因之假設，有不一於此，即不能以被害人之陳述作為論斷之證據。又刑
      事訴訟法上所謂認定犯罪事實之證據，係指足以定被告確有犯罪行為之積極證
      據而言，該項證據自須適合於被告犯罪事實之認定，始得採為斷罪資料；如未
      能發現相當證據，或證據不足以證明，自不能以推測或擬制之方法，以為裁判
      之基礎，又告訴人之告訴，係以使被告受刑事訴追為目的，是其陳述是否與事
      實相符，仍應調查其他證據以資審認，經最高法院二十九年上字第三一○五號
      、四十年台上字八十六號、五十二年台上字第一三○○號分別著有判例可資參
      照。
  三、本件公訴人認被告丙○○、己○○涉有刑法第一百七十一條第一項之罪嫌，無
      非以該犯罪事實，業經證人宋黃惠玉、丁○○等人證述屬實，並有台北市票據
      交換所北票字第七八一二號函、退票理由單在卷可稽為其主要之論據；訊據被
      告丙○○、己○○二人均堅決否認有前揭之犯行，被告丙○○之辯稱意旨略以
      ：其並未打電話向宋黃惠玉告知系爭支票已遺失，當時其已因躲避債務而他遷
      ，不可能再打電話與他人聯絡等語；被告己○○之辯稱意旨略以：有關財務之
      事，均係由其妻即被告丙○○處理，其未經手系爭支票之事，更未打電話向宋
      黃惠玉告知系爭支票已遺失等語。
  四、經查：
      (一)證人宋黃惠玉雖於警訊時曾供稱：「該支票是我簽發給己○○的會款，因我
        參與己○○的互助會於本（八十四）年七月間（詳細日期已記不清楚）己○○拿了乙張面額參拾萬元的會款給我所以我簽發了乙張面額壹拾陸萬參仟元
        抵付剩餘的會款。後來於本（八十四）年九月三十日接獲己○○的電話通知
        該支票遺失所以我就於八十四年十月二日前往銀行辦理掛失止付」等語，惟
        經原審再質之證人宋黃惠玉有關支票掛失止付之事，證人宋黃惠玉雖曾於原
        審九十年三月八日訊問時供稱：系爭支票係交給被告丙○○，當時是被告丙○○打電話向其說支票不見了等語，然其復經原審於九十年六月二十六日審
        理就相關問題，由檢察官、指定辯護人詰問時，卻又供稱：「是一女的告訴
        我的，因為我的支票只有開給他，電話中又是女人的聲音，因為事隔很久不
        確定是否丙○○向我說的，那個女的只是告訴我支票遺失請我去辦理止付」
        、「只有說支票遺失就掛斷了，並沒有說那張支票及面額多少，我只記得是
        女的聲音．．．他只有告訴我幾號日期的支票不見了」、「．．．我不能確
        定是被告丙○○打電話給我的，我只能確定是女人的聲音，．．．」等語（
        見該日審理筆錄第七頁、第八頁），則證人宋黃惠玉前後供稱已有所不符，
        其前揭證述是否屬實？能否據為被告二人論罪之依據？均有可議。
      (二)系爭支票乃證人宋黃惠玉簽發交予被告丙○○，用以抵付剩餘會款，業如前
        述，而被告丙○○嗣後復持之向證人丁○○調借現款，亦經證人丁○○於警
        訊供稱甚詳，則衡諸常情，系爭支票之發票人既非係被告二人，且已由被告
        丙○○持之向證人丁○○調借現金，而非渠等所持有，亦即對被告二人而言
        ，持有該支票之他人如何處分？該支票是否已遺失？對渠等而言，並無任何
        實益可言，被告二人豈有必要再向發票人即證人宋黃惠玉謊稱系爭支票已遺
        失，而徒增困擾。
      (三)此外，證人丁○○之前揭供稱，僅能證明被告丙○○確有持系爭支票向其調
        借現金，並不能證明被告二人確有打電話向證人宋黃惠玉謊稱該支票遺失之
        事，又台北市票據交換所北票字第七八一二號函、退票理由單亦只能證明證
        人宋黃惠玉確曾將系爭支票掛失止付，至是否為被告二人謊稱，亦無法由此
        徵之。
      (四)綜上事證，有關公訴人認被告二人涉有刑法第一百七十一條第一項罪嫌部分
        ，並未達於通常一般之人均不致有所懷疑，得確信其為真實之程度，而有合
        理懷疑之存在，自無從形成有罪之確信，此外，復查無其他積極證據足資認
        定被告二人有公訴人所指訴之未指定犯人誣告罪嫌，既不能證明被告二人犯
        罪，根據「罪證有疑，利於被告」之證據法則，依法應為被告二人無罪之諭
        知。原審就此部分諭知被告無罪之判決，經核尚無違誤，公訴人上訴意旨，
        仍執前詞，指摘原判決此部分不當，為無理由，應予駁回。
據上論斷，應依刑事訴訟法第三百六十八條、第三百六十九條第一項前段、第三百六
十四條、第二百九十九條第一項前段、第三百零一條第一項，刑法第三百三十九條第
一項、第四十一條第一項、第二條第一向前段，罰金罰鍰提高標準條例第一條前段、
第二條，判決如主文。
本案經檢察官沈世箴到庭執行職務。
中      華      民      國    九十一    年      一      月      九      日
                              臺灣高等法院刑事第二十一庭
                                  審判長法  官  葉  騰  瑞
                                        法  官  江  國  華
                                        法  官  莊  明  彰
右正本證明與原本無異。
偽造有價證券部分如不服本判決應於收受送達後十日內向本院提出上訴書狀，其未敘
述上訴之理由者並得於提起上訴後十日內向本院補提理由書（均須按他造當事人之人
數附繕本）。
其餘不得上訴。
                                        書記官  廖  嫣  雯
中      華      民      國    九十一    年      一      月      十      日
附錄：本案論罪科刑法條全文
刑法第三百三十九條
意圖為自己或第三人不法之所有，以詐術使人將本人或第三人之物交付者，處五年以
下有期徒刑、拘役或科或併科一千元以下罰金。
以前項方法得財產上不法之利益或使第三人得之者亦同。
前二項之未遂犯罰之。
附表一：
┌────┬─────┬────────┬──────────┬───┐
│支票號碼│帳    號  │面            額│付    款    銀    行│發票人│
├────┼─────┼────────┼──────────┼───┤
│ＧＢ１４│１３５８－│六十二萬元      │台北市第二信用合作社│劉樁英│
│６５５６│６        │                │松山分社            │      │
│４      │          │                │                    │      │
└────┴─────┴────────┴──────────┴───┘
附表二：
┌────┬─────┬────────┬──────────┬───┐
│支票號碼│帳    號  │面            額│付    款    銀    行│發票人│
├────┼─────┼────────┼──────────┼───┤
│ＧＢ１４│１３５８－│二十六萬元      │台北市第二信用合作社│劉樁英│
│６５５６│６        │                │松山分社            │      │
│７      │          │                │                    │      │
├────┼─────┼────────┼──────────┼───┤
│ＧＢ１４│１３５８－│二十六萬元      │台北市第二信用合作社│戊○○│
│６５５６│６        │                │松山分社            │      │
│８      │          │                │                    │      │
└────┴─────┴────────┴──────────┴───┘
